【裁判字號】    89,台上,2881
【裁判日期】    890525
【裁判案由】    偽造文書
【裁判全文】
最高法院刑事判決                              八十九年度台上字第二八八一號
    上   訴   人  台灣高等法院高雄分院檢察署檢察官
    上訴人即被告  乙○○
    被        告  甲○○
右上訴人等因被告等偽造文書案件，不服台灣高等法院高雄分院中華民國八十七年四
月二十一日第二審判決（八十七年度上訴字第五九○號，起訴案號：台灣高雄地方法
院檢察署八十六年度偵字第二○七八七號），提起上訴，本院判決如左：
    主  文
上訴駁回。
    理  由
一偽造文書部分：
按刑事訴訟法第三百七十七條規定，上訴於第三審法院，非以判決違背法令為理由，
不得為之。是提起第三審上訴，應以原判決違背法令為理由，係屬法定要件。如果上
訴理由狀並未依據卷內訴訟資料，具體指摘原判決不適用何種法則或如何適用不當，
或所指摘原判決違法情事，顯與法律規定得為第三審上訴理由之違法情形，不相適合
時，均應認其上訴為違背法律上之程式，予以駁回。本件檢察官上訴意旨略稱：(一)、
證人尤張金治於第一審調查時證稱：係伊與李瑞美投標金額相同，須再次競標，而伊
不欲再標，此情為被告乙○○知悉，竟自行以尤張金治之名標取會款，並要伊不要講
出去等情，顯然乙○○未得到尤張金治之授權或同意而擅自冒用其名義標會，應成立
偽造私文書罪。(二)、原判決理由謂尤張金治、張啟文、楊欣惠均到庭證稱：被告甲○
○未曾向彼等收取會款或主持開標等情，而認定甲○○未與乙○○共犯偽造私文書罪
。然查上開證人並無為上述內容之證詞。尤張金治於第一審審理時卻證稱：互助會多
半係乙○○在處理，甲○○偶而會在場，包括收會錢及開標等，足見甲○○亦有參與
處理互助會之事務，應與乙○○負共同偽造私文書罪責。原判決上述部分有判決理由
矛盾之違法等語。上訴人即被告乙○○上訴意旨略稱：(一)、被告乙○○於偵審中均已
舉證說明係經楊欣惠之同意借標其活會，並依民間互助會之慣例由楊欣惠繳交與活會
會員同額之會款，不足額即會息部分由乙○○填補，楊欣惠仍保有與活會會員相同之
權利，對楊欣惠自無損害可言。而其他不知情活會會員，僅繳新台幣（下同）六千七
百元，將來得標後仍可收回一萬元，毫無損害可言，與偽造私文書罪係以足以生損害
於公眾或他人為成立要件之一者不合，原判決論以偽造私文書罪，自有違誤。(二)、乙
○○於原審曾具狀聲請調查伊非冒名標會，原審未予調查，亦未說明不予調查之理由
，有調查未盡之違法。(三)、乙○○因受他人倒會之累而衍生本案，且家有年幼子女待
扶養，請准予宣告緩刑等語。
惟查原判決認定被告乙○○有原判決事實欄所記載冒用楊欣惠名義標會之犯行，係依
憑告訴人楊欣惠之指述、證人張林鳴玉、張啟文、尤張金治之證言、卷附告訴人所提
出會員張雪英所有載明楊欣惠以三千三百元得標之會單一紙等相關證據，並參酌乙○
○之相關供述，予以綜合判斷，因而撤銷第一審關於乙○○部分之判決，改判論處乙
○○行使偽造私文書，足以生損害於他人罪刑，已詳予說明其所憑之證據及其認定之
理由。而以證人張林鳴玉已證稱：未曾同意乙○○以楊欣惠名義標會；證人張啟文、
尤張金治亦證稱：乙○○於民國八十六年七月間，邀集活會會員在高雄市文化中心協
調債務，曾當場表明有冒標會員互助會款之情事。參酌乙○○於原審亦承認伊事後有
繼續向張林鳴玉收取楊欣惠活會會款等情。衡以常情，乙○○如已經過張林鳴玉之同
意借標楊欣惠之會，何以不告知張林鳴玉或楊欣惠，與其談論借標後還款之事宜，仍
繼續向張林鳴玉收取互助會活會會款。因認乙○○否認有偽造私文書之犯行，所辯伊
曾得處理楊欣惠會款之張林鳴玉同意借標楊欣惠之互助會，並未冒標云云，係卸責之
詞，不足採信，於理由內予以指駁說明。復明公訴意旨另以被告乙○○於八十五年
三月二十六日起，以其夫即被告甲○○名義任會首，邀集每會一萬元，會員共四十五
人之互助會，竟於同年五月間冒用會員尤張金治名義標會，迄至八十六年六月二十六
日停會，計冒標九會，因認乙○○又涉連續犯刑法第二百十六條、第二百十條之行使
偽造私文書罪嫌。然已為乙○○所堅決否認，辯稱：尤張金治是其自行填寫標單標會
，伊係事後向其借用會款，未再冒用他人名義標會等語。經查尤張金治於八十五年十
一月十一日投標日（起訴書誤為同年五月間），曾到場填寫標單一事，業經證人即當
日亦在場參與投標之會員李瑞美結證屬實。尤張金治亦證稱：「我是有投標八十五年
十一月十一日這一次，結果我與李瑞美同標，必須由我與美（李瑞美）再競標一次，
但我認為標金太高，不要再標，乙○○即表示他要標，珍（乙○○）就自己標走，再
對外稱是我標的，當時我也在場，當時我也知道這種情況，但珍叫我不要講。」足見
尤張金治當日確曾參與投標，乙○○自無冒用其名義偽造其標單投標之可能。至尤張
金治、楊欣惠雖陳稱乙○○曾說冒標會員互助會云云，但並未具體指明冒標何會員之
互助會，且查無證據證明有冒標其他會員計九會互助會之犯行，因認此部分犯行尚屬
不能證明。惟此部分公訴人認與上開科刑部分有連續犯之裁判上一罪關係，依審判不
可分原則，故不另為無罪之諭知。所為論斷，均有卷存資料在卷可資覆按，從形式上
觀察並無所謂違背法令之情形存在。原判決另以公訴意旨略以：被告甲○○與乙○○
係夫妻，竟基於共同概括犯意之聯絡，於八十五年三月二十六日起，自任會首，以甲
○○名義邀集每會一萬元之互助會，自同年五月起，陸續冒用會員尤張金治、楊欣惠
名義標會，迄至八十五年六月二十六日停會止，共計冒標九會，因認甲○○涉犯刑法
第二百十六條、第二百十條之行使偽造私文書罪嫌。但已為甲○○所堅決否認，辯稱
：該互助會全係乙○○所召集並主持，伊基於夫妻關係始同意乙○○以其名義召開互
助會，伊為貨運司機，日夜奔波在外，對乙○○互助會收支之情形均不知情等語。經
查甲○○上述辯解，核與乙○○供述之情節相符，證人尤張金治、張啟文、楊欣惠均
證稱：甲○○未曾有向其收取會款或主持開標之事。參以甲○○為貨運司機，有扣繳
憑單及勞工保險卡在卷可按，是其所辯因駕駛工作在外奔波，無暇顧及乙○○所招互
助會之事務，洵非子虛。尚難因其掛名該互助會之會首，遽認其有與乙○○共犯上開
犯行。此外復查無其他確切證據證明甲○○有公訴意旨所指之行使偽造私文書犯行，
因而維持第一審諭知甲○○無罪部分之判決，駁回此部分檢察官在第二審之上訴，已
詳於說明其論斷之基礎。所為論述均有卷存資料可按，從形式上觀察亦無所謂違背法
令之情形存在。卷查第一審調查中乙○○供稱：「（八十五年十一月十一日）第二次
重標時，標單不是我寫旳，是治（尤張金治）自己寫的。」證人李瑞美證稱：「是尤
張金治自己寫的，因我們當時都在場，不可能由別人來寫。」（第一審卷第五十五頁
正面），原審依憑上開供述並參酌尤張金治等相關供述，認定乙○○無冒用尤張金治
之名義標會，已於理由內詳加說明，難謂有理由矛盾之情形。又尤張金治於偵查中供
稱：「乙○○（邀我入會），會務也都由許女處理，開標都由許女負責。」（偵查卷
第十九頁背面）。第一審調查中訊問楊欣惠：「甲○○有無向你收過金錢。」答：「
沒有。」訊問尤張金治、張啟文：「何（徵銓）有無向你們收過會錢或主持開標？」
均答：「沒有，都是乙○○主持處理。」（第一審卷第四十四頁正面）。檢察官上訴
意旨以彼三人並無證述甲○○未曾向彼等收取會款或主持開標，指摘原判決違法云云
，顯非依據卷內資料執為指摘之適法上訴理由。刑法第二百十條之偽造私文書罪，祇
須所偽造之私文書足以生損害於公眾或他人為已足，至公眾或他人是否因該私文書之
偽造而實受損害，則非所問。原判決已說明乙○○於標單上偽簽活會會員楊欣惠之署
押及標金，冒充行使得標，足生損害於楊欣惠及其他活會會員，因而論以行使偽造私
文書罪，難謂有適用法則不當之情形。被告乙○○上訴意旨以楊欣惠及其他活會會員
實際並未受有損害，不構成該罪，指摘原判決不當，尚有誤會。乙○○上訴意旨並未
具體指明曾於原審聲請調查何有利之證據而原審未予調查，且原審於最後審判期日調
查證據完畢前，審判長訊問其尚有何證據調查，乙○○亦答「無」，有審判筆錄可按
（原審卷第四十三頁背面），而本院為法律審，其於本院始再為此爭執，自非係依據
卷內資料執為指摘之合法上訴第三審理由。檢察官及乙○○此部分之上訴均違背法律
上之程式，應予駁回。又本院應從程序上駁回此部分之上訴，乙○○請求宣告緩刑，
亦無從斟酌。
二詐欺部分：
按刑事訴訟法第三百七十六條所列各罪之案件，經第二審判決者，不得上訴於第三審
法院，法有明文。本件原判決論處被告乙○○牽連犯刑法第三百三十九條第一項之詐
欺罪及起訴書起訴被告甲○○涉牽連犯刑法第三百三十九條第一項之詐欺罪嫌部分，
核均屬刑事訴訟法第三百七十六條第四款之案件，依上開說明，既經第二審判決，自
不得上訴於第三審法院。縱認此部分與前述乙○○偽造私文書罪及甲○○涉犯偽造私
文書罪嫌部分，有牽連犯關係，為裁判上一罪，但彼等所犯或所涉犯偽造私文書罪部
分之上訴為不合法，本院應從程序上予以駁回，而無從為實體上判決，對於輕罪部分
之此部分，亦無從適用審判不可分原則，為實體上審判。檢察官及乙○○竟復一併提
起上訴，顯為法所不許，應予駁回。
據上論結，應依刑事訴訟法第三百九十五條前段，判決如主文。
中      華      民      國    八十九    年      五      月    二十五    日
                              最高法院刑事第五庭
                                  審判長法官  董  明  霈
                                        法官  丁  錦  清
                                        法官  林  茂  雄
                                        法官  王  居  財
                                        法官  張  祺  祥
      右正本證明與原本無異
                                              書  記  官
中      華      民      國    八十九    年      六      月      二      日


司法院資訊處製作；財團法人民間司法改革基金會備份。
